最　高　行　政　法　院　判　決　　　　　　　　　九十一年度判字第一二○四號
　　再 審原 告　乙○○
　　　　　　　　　　　　　送達.
　　再 審被 告　財政部臺灣省北區國稅局
　　代　表　人　林吉昌
右當事人間因綜合所得稅事件，再審原告對本院中華民國八十八年六月二十四日八十
八年度判字第二七四三號判決提起再審之訴。本院判決如左：
　　主  文
再審之訴駁回。
再審訴訟費用由再審原告負擔。
　　事  實
緣再審原告民國八十一年度綜合所得稅結算申報，再審被告以其漏報取自國防部中山
科學研究院（以下簡稱中科院）之薪資所得計新臺幣（下同）二一三、二四○元，乃
核定補徵稅額一二、七九五元。再審原告不服，就取自中科院薪資所得二一三、二四
○元部分，申經復查結果，未准變更，提起訴願、再訴願，均遭決定駁回，遂提起行
政訴訟。經本院八十八年度判字第二七四三號判決（以下簡稱原判決）駁回，再審原
告復以原判決有現行行政訴訟法第二百七十三條第一項第一款、第九款（相當於修正
前行政訴訟法第二十八條第一款、第七款下同）之再審事由，對之提起再審之訴。茲
摘兩造訴辯意旨如次：
再審原告起訴意旨略謂：一、稅捐稽徵法第一條之一明定：「財政部依本法或稅法所
發布之解釋函令，對於據以申請之案件發生效力。但有利於納稅義務人者，對於尚未
核課確定之案件適用之。」是以財政部稅制委員會於七十九、八十三、八十七年度所
出版各年度所得稅法令彙編及八十六年稅捐稽徵法令彙編中，其首揭財政部七十九年
十月十八日台財稅第七九○七一四三三四號函、財政部八十三年八月三十一日台財稅
第八三一六○七六六一號函、財政部八十七年九月二十一日台財稅第八七一九六五三
六六號函、財政部八十六年七月十一日台財稅第八六一○七○○六九號函各函示皆揭
示：「本部及各權責機關在民國某年某月某日前發布所得稅釋示函令（稅捐稽徵釋示
函令），凡未編入該各年度版之所得稅法令彙編（稅捐稽徵法令彙編）中，自民國七
十九年十一月五日、八十三年十月一日、八十六年八月一日、八十七年十一月一日起
，非經本部重行核定，一律不再援引適用」。經再審原告詳查各該年度版之所得稅法
令彙編（稅捐稽徵法令彙編）中，皆未列入財政部六十八台財稅第三八五○一號函及
行政院八十四年台八十四財三七○○七號函，依上開各函示之意旨，應為無效之函示
，必經各權責機關重新核定後，始重新生效。就稅捐稽徵法第一條之一之立法旨意，
對據以申請案件發生效力，且為對納稅義務人有利者，應適用之，故財政部六十八年
台財稅第三八五○一號函及行政院八十四年台八十四財三七○○七號函對中科院非軍
職人員無拘束力，政府機關施政最忌反覆無常，憲法層次「禁反言」原則，具有拘束
立法、司法、行政三者之效力，合先明。二、所得稅法第四條第八款於五十二年修
正公布施行，稅捐稽徵機關理應於五十五年中科院創立時，即應依所得稅法之規定，
據以主張中科院非軍職人員所領「品位加給或技術加給」為應稅所得，方無瀆職行政
疏失之責任發生。卻遲至六十八年方在檢舉人貪圖鉅額檢舉獎金誘惑下檢舉，始以六
十八年台財稅第三八五○一號函徵免原則，並以「如係、如屬」等關鍵詞授權中科院
自行認定「品位加給、技術加給」為合於所得稅法第四條第八款之免納所得稅之研究
補助費，且行政院、國防部、中科院基於國防武器自主研發政策需要，並未示知員工
知悉。況財政部雖發文給國防部後，歷經十四年（六十九年至八十三年），卻無進一
步具體作為，實難令人相信。唯一合理的解釋，就是配合歷任行政院長的國防武器自
主研發的政策，以獲得國防實質嚇阻戰略，保障了人民的自由與尊嚴，避免我方防禦
力量過度虛弱，導致共軍進犯，維持了安定的社會秩序，使大、中、小企業能夠發達
茁壯，創造舉世稱羨的經濟奇蹟，所增進公共利益實遠大於「品位加給或技術加給」
稅課利益。是以中科院非軍職人員之「品位加給及技術加給」的免稅權利是執行國家
基本國策保護中華民國憲法法統於不墜，所獲得的人民之其他自由與權利，合於憲法
第二十二條及第二十三條的要件。如此長達二十八年之久（五十五年至八十三年），
且與促進產業升級條例同為合於租稅優惠獎勵原則之定義：「【租稅優惠】者在於具
有相同負擔能力，為誘導其某一特定行為，以違反【量能原則】創造租稅特權取得租
稅利益，是以租稅優惠之憲法審查標準在於目的【所獎勵誘導之行為】與手段【租稅
特權】間是否符合【比例原則】」，基於此原則（憲法第二十三條）及憲法第一百六
十六條、第一百六十七條及憲法增修條文第十條基本科學研究發展國策，即以誘導激
發中科院非軍職人員自主防衛武器的原創力，以最高行政裁量權核予「品位加給或技
術加給」為免稅待遇，何況就所得稅法第四條第八款前段、稅捐稽徵法第一條之一及
第四十八條之三的立法本意及所得稅法令彙編、稅捐稽徵法令彙編首揭各函示之意旨
下，中科院員工及一般人民皆已相信其為「品位加給及技術津貼」實質免稅的既存法
秩序之存在，實已擁有「信賴保護原則」之適用。鈞院對中科院數百份判決理由書中
，皆指明「信賴保護原則」，係指人民信賴政府機關之決定，就其生活關係已有適當
之安排，應給予保護或給予合理補償而言。三、監察院在八十五年院台財字第二四五
七號函中，亦調查指出桃園縣稅捐稽徵處大溪分處於八十年四月八日回復檢舉納稅義
務人，亦認為「研究加給、技術加給」係政府為獎勵科技人員科技研究工作之補助費
，而再審被告於八十二年四月十五日北區國稅三第八二○○七三○七號函認「品位加
給及技術津貼」可否適用所得稅法第四條第八款，亦有疑義．．．應採不溯既往原則
，明定自．．．」所以本案未納稅，非可歸責於納稅義務人；又監察院分別以八十七
年十一月二十日八七院台財字第八七二二○○五八○號及十二月二十二日八七院台財
字第八七二二○○六五八號函亦表明對中科院非軍職員工之處置顯非公平，而係中科
院及稅捐機關之行政疏失所致；就桃園縣稅捐稽徵處大溪分處於八十年四月八日的函
復檢舉人之函，中科院非軍職人員主觀上並無違章漏稅之故意，應享有「信賴保護原
則」之適用。四、李前總統於八十五年五月八日在中常會指責：「中科院補稅問題，
五年前就已發生，也交代了很多次，但相關單位都沒有果斷地解決問題，到底是誰的
錯，要徹底去了解，如果是政府的錯，政府應該負責加以解決，錢應該由政府支出。
」又於八十四年十月十二日在國軍軍事會議中裁示：「中科院非軍職員工所領之品位
加給及技術津貼所得稅追繳案，財稅單位對法律之引用不宜因時而異，以溯及既往方
式追課亦有不妥，本案涉及人數眾多，波及層面甚廣，其可能衍生之社會問題應予重
視，希行政院相關單位重視，儘速妥善處理，以免影響政府威信及當事人權益。」五
、八十七年十月十二日工商時報第四版刊出記者就中科院非軍職員工所得稅行政訴訟
事件，訪問最高行政法院鍾曜唐院長，鍾院長建議應由財政、國防兩部協商解決，由
此可見本案所得稅追補繳案，錯不在員工。六、本案中科院於八十五年二月十二日補
寄之扣繳憑單係屬偽造文件：按中科院於八十三年以前所開具之扣繳憑單上所填載之
扣繳義務人為院長劉曙晞上將，但中科院於八十五年二月十二日補寄已退休或現職員
工有關「品位加給或技術津貼」之扣繳憑單上所填記之扣繳義務人竟是已離職他調多
時之前主計處長周和漢和陳榮讚兩人。經查證兩人皆言中科院其時之主計處長吳俊勢
少將皆未徵詢兩人之同意，即擅自用其二人之名義補發此一有違法理之扣繳憑單，而
具有調查偵搜權之稅捐機關，竟以此不合法補發之扣繳憑單為補稅依據，實有違具有
調查偵搜權之機關，不得以非法手段所獲得之證據，為課人民以納稅義務之憑借的證
據法則限制。試問如無扣繳憑單上客觀平實之所得記載，則稅捐稽徵機關與納稅義務
人之糾紛將永無寧日。而鈞院認為不以扣繳憑單之有無為課稅唯一依據，亦有待商確
；而陳榮讚、周和漢、吳俊勢等人以奉命行事為由，打國家賠償訴訟，則屬另一大事
。七、本案經認定「品位加給或技術津貼」為中科院非軍職人員之薪資所得，必定要
補繳所得稅，則中科院非軍職員工自五十五年成立至八十四年十二月底止，退休離職
人員不少，即可向國防部暨中科院請求補發全額退休金差額，則將使國庫損失甚鉅，
且對於去逝之員工其欠稅如何處理，退休金之差額是否其家屬也可以要求追補．．．
等等，故本案應以憲法第十五條、第二十二條、第二十三條及所得稅法第四條第八款
前段、稅捐稽徵法第一條之一、第四十八條之三、所得稅法令彙編首揭三函、稅捐稽
徵法令彙編首揭函示、桃園縣稅捐稽徵處大溪分處八十年四月八日函復檢舉人之函暨
長達二十八年之久實質免稅所成之既存之法律秩序（租稅法律主義），以及「信賴保
護原則」、「比例原則」等憲法層次相一致的倫理價值觀之原則來審慎判決，以維再
審原告權益。八、為此請判決廢棄原判決，並撤銷原處分及一再訴願決定，另行言詞
辯論及命中科院參加訴訟等語。
再審被告答辯意旨略謂：按「左列各種所得，免納所得稅：．．．八、中華民國政府
或外國政府，國際機構，教育、文化、科學研究機關、團體、或其他公私組織，為獎
勵進修、研究或參加科學或職業訓練而給與之獎勵金及研究、考察補助費等。但受領
之獎學金或補助費，如係為授與人提供勞務所取得之報酬，不適用之。」，「一、凡
依職級按月定額發給者，應屬各該研究人員之薪資所得，應於給付時應依法辦理扣繳
，所得人並應於年度結算申報時合併申報課稅。二、如係按研究計劃個案給付、並非
通案按職級按月給付者，則為研究補助費，依法可免納所得稅。三、如屬第一種情形
，中科院以往未依法扣繳，所得人以往年度亦未申報納稅者，應即請中科院轉知各所
得人自行向稽徵機關補報並補繳應納稅款，可免予處罰，自六十九年一月起，中科院
應於給付時依法扣繳，所得人應於每年終後合併申報綜合所得稅。四、本案經報奉行
政院六十八年十一月八日台六十八財第一一二○四號函准予備查在案。」，「中科院
給付非軍職人員「科技品位加給」暨「技術津貼」之所得稅徵免原則，仍請依本部六
十八年十一月三十日台財稅第三八五○一號函辦理。」分別為所得稅法第四條第八款
所規定及財政部六十八年十一月三十日台財稅第三八五○一號函、八十四年八月十四
日台財稅第八四一六四一四一八號函釋在案。次按「中科院給付非軍職人員之科技品
位加給暨技術津貼，免扣繳所得稅一案，與現行法令規定不合，奉示：本案應依法課
徵所得稅；至追課以往年度所得部分，請洽商財政部妥為處理．．．。」復為行政院
秘書長八十四年十月十七日台八十四財三七○○七號函釋在案。經查中科院之預算雖
分別依計畫編列人事費支應其員工之各項給與，但實際上領受「科技品位加給」或「
技術津貼」之非軍職人員，無論配屬之單位或參與不同計畫，悉依該院所訂「科技人
員品位加給支給標準表」、「技術員薪給標準表」之等級，每月按級定額領取「科技
品位加給」或「技術津貼」。該院與其聘僱人員之約定事項亦載明所指薪給，除實物
代金及眷補費外，包括全部給與，是以該院非軍職人員所領受之「科技品位加給」或
「技術津貼」，核屬其因提供勞務所取得之報酬，另再審被告於八十二年間曾派員前
往該院現場瞭解結果，該院支付非軍職人員之「科技品位加給」及「技術津貼」係採
按月給付方式，是依前揭法條及函釋規定，原核定以系爭薪資所得（研究補助費或品
位加給）二一三、二四○元，併課當年度綜合所得額，核定應補稅額一二、七九五元
，要無不合，請予維持。又本件原核定發單補徵稅款，並未逾稅捐稽徵法第二十一條
所定核課期間，再審原告所稱基於信賴利益不宜追溯補徵等節，殊無足採。另再審原
告訴稱依所得稅法第九十四條第一項規定扣繳義務人即中科院主辦會計有先行代納稅
義務人繳納之義務，國稅局直接向中科院非軍職員工追課，有違該條法定之程序正義
乙節；惟按「凡有中華民國來源所得之個人，應就其中華民國來源之所得，依本法規
定，課徵綜合所得稅。」、「納稅義務人應於每年二月二十日起至三月底止，填具結
算申報書，向該管稽徵機關，申報其上一年度內構成綜合所得總額．．．，以及有關
減免、扣除之事實，並應依其全年應納稅額減除暫繳稅額及尚未抵繳之扣繳稅額，計
算其應納之結算稅額，於申報前自行繳納。．．．。」分別為所得稅法第二條及第七
十一條第一項所明定。是本件再審原告既有前揭規定之應稅所得，即應依法合併申報
綜合所得稅，其未依規定合併申報，再審被告據以併課補徵，要無不合。至再審原告
所訴原判決「適用法規錯誤」之理由，僅為其對法律上見解之歧異，要難謂符合現行
行政訴訟法第二百七十三條第一項第一款、第九款規定之要件，請求判決駁回再審原
告之訴等語。
　　理  由
按行政訴訟法第二百七十三條第一項第一款所謂「適用法規顯有錯誤者」，係指原判
決所適用之法規與現行法規有所牴觸或與有效之判例、解釋有所違反者而言，至於法
律上見解之歧異，不得謂為適用法規顯有錯誤。本件原判決以：再審原告八十一年度
綜合所得稅結算申報，再審被告以其漏報取自中科院之薪資所得二一三、二四○元，
乃核定應補徵稅額一二、七九五元。再審原告不服，就取自中科院該薪資所得部分，
申請復查結果，再審被告以再審原告為中科院非軍職員工，八十一年度領取自中科院
薪資中之二一三、二四○元屬品位加給，為其所不爭，而中科院之預算雖分別依計畫
編列人事費支應員工之各項給與，然領受科技品位加給或技術津貼之非軍職人員，無
論配屬之單位或參與不同計畫，悉依該院所訂「科技人員品位加給支給標準表」、「
技術員薪給標準表」之等級，每月按級定額領取科技品位加給或技術津貼。中科院聘
僱人員之約定事項亦載明薪給除實物代金及眷補費外，包括全部給與，業經再審被告
所屬大溪稽徵所赴中科院查閱資料瞭解無誤，並為中科院八十一年十一月三日八十一
訓誠字第一六八七三號函所明示，系爭品位加給自始即屬薪資所得，自應依法合併申
報繳稅，原核定並無違誤，一再訴願決定遞予維持，亦無不合，判決駁回再審原告在
前訴訟程序之訴，核其認事、用法均無不妥，自無適用法規顯有錯誤之情形。再審原
告以原判決有現行行政訴訟法第二百七十三條第一項第一款、第九款之再審事由，主
張如事實欄所載。經查系爭所得為中華民國來源所得，除其合於所得稅法第四條所定
免稅之要件外，均應依法報繳綜合所得稅。中科院與其聘僱人員之約定事項亦載明所
指薪給，除實物代金及眷補費外，包括全部給與，其非軍職人員所領受之科技品位加
給或技術津貼。系爭所得核屬經常性給與，且其係依職級按月定額支給，為提供勞務
所取得之報酬，依行為時所得稅法第四條第八款但書及第十四條第一項第三類之規定
，自非免稅之薪資所得。再審原告應依法報繳所得稅而未為之，且其應納稅款未逾稅
捐稽徵法第二十一條所定核課期間，再審被告自得依上開行為時所得稅法規定發單補
徵稅款。又依財政部（六十八）台財稅第三八五○一號函釋原已明白指出凡依職級按
月定額發給者，應屬研究人員之薪資所得，所得人應申報課稅，並未就依職級按月定
額給付之系爭所得准予免稅之承諾。而稽徵機關怠於依所得稅法第九十五條規定調查
督促扣繳義務人依規定辦理扣繳，亦不意味有免納稅款之默示，尤無信賴保護原則之
適用。而所得稅法公布施行後，再審原告即有依該法就本件所得繳納所得稅之義務，
且財政部早於六十八年間即以六十八年十一月三十日台財稅第三八五○一號函再示此
意旨，該函係就所得稅法已為之規定，闡明其內涵，並非就法律未規定事項依職權為
補充之規定，自應於法規生效之日起有其適用。又按扣繳義務人於依所得稅法為稅款
之扣繳後，依同法固應交付扣繳憑單與所得人，惟綜合所得稅納稅義務人納稅義務之
發生，係因其有應稅所得；且稅捐稽徵機關並非須有無瑕疵之扣繳憑單，始得據以課
稅；納稅義務人苟有扣繳憑單所載以外之所得，就該項所得納稅義務人亦應納稅。查
再審被告既已查得再審原告有系爭所得未為申報繳稅，自可對其課徵稅款，再審原告
以本件扣繳憑單之製作存有瑕疵，即謂不得對其課徵本件稅款，洵無可採。再審原告
所舉監察院函，縱認中科院及稅捐機關行政疏失，亦難因此免除應納稅款之義務。再
審原告因未繳納系爭所得稅款經再審被告處分補徵稅款，其後再審原告得否向中科院
請求補償，及是否因此造成國庫負擔，均與本件稅款之徵收無涉，自不得據此情事謂
不得對再審原告補徵本件稅款。另再審原告所引述李總統於國民黨中央常務委員會就
本件稅款之補徵事宜，對該黨黨員為如何之提示，縱屬實情，亦屬該黨事務，與政府
內之稅捐機關人員應如何依法課稅無涉，再審被告依法課稅即無不合。從而，再審原
告之主張，無非係法律上見解之歧異，核與現行行政訴訟法第二百七十三條第一項第
一款、第九款規定之要件不符，再審原告據以提起再審之訴，顯無再審理由，應予駁
回。又本件事實已臻明確，無行言詞辯論及命中科院參加訴訟之必要，併此明。
據上論結，本件再審之訴為無理由，爰依行政訴訟法第二百七十八條第二項、第九十
八條第三項前段，判決如主文。
中　　華　　民　　國　　九十一　　　年　　　七　　　　月　　　十二　　　日
                    最 高 行 政 法 院  第 四 庭
                                審 判 長 法  官　　　廖　政　雄
                                         法  官　　　趙　永　康
                                         法  官　　　林　清　祥
                                         法  官　　　鍾　耀　光
                                         法  官      姜  仁  脩
右  正  本  證  明  與  原  本  無  異
　　　　　　　　　　　　　　　　　　　　 法院書記官　張　雅　琴
中　　華　　民　　國　　九十一　　　年　　　七　　　　月　　　十二　　　日
